【裁判字號】    88,簡上,49
【裁判日期】    890824
【裁判案由】    回復原狀等
【裁判全文】
臺灣屏東地方法院民事判決      八十八年度簡上字第四九號
    上  訴  人  甲○○
    訴訟代理人  乙○○
    被 上訴 人  丙○○
右當事人間請求回復原狀等事件，上訴人對於中華民國八十八年二月九日本院潮州簡
易庭八十八年度潮簡字第九七號第一審判決提起上訴，本院判決如左：
    主      文
上訴駁回。
第二審訴訟費用由上訴人負擔。
    事      實
甲、上訴人方面：
一、聲明：求為判決：（一）原判決廢棄。（二）被上訴人應將如附圖所示原有既成
    灌溉水道上填塞阻絕物全部予以挖掘排除，回復原狀。（三）願供擔保，請准宣
    告假執行。
二、陳述：除與原審判決書所載相同者，茲予引用外，補稱：
（一）如附圖所示原有既成灌溉水道（下稱系爭水道）乃沿上游高地順勢導水進入上
      訴人承租地之砌石水道，係早年依自然地勢開闢專供上訴人之承租地灌溉之用
      的引水、灌溉水道，詎被上訴人擅自阻塞系爭水道，致上訴人之承租地所種植
      的檳榔樹因無水灌溉而多瀕枯萎。
（二）系爭水道係上訴人於二十幾年前挖掘，並以石頭堆砌溝邊而成之灌溉水道，原
      係引用上訴人之兄趙明玉所有、坐落被上訴人田地南方的土地上抽水馬達的水
      。被上訴人所有土地係向上訴人之弟趙明義購買，上訴人開闢系爭水道業經趙
      明義同意。而現今系爭水道之水流乃源自上方鰻魚池所排廢水，
（三）上訴人之承租地的西側排水溝與被上訴人新近另闢之新排水溝，同為該區雨季
      之總排水溝，於旱季無法自此引水灌溉上訴人之承租地。
（四）上訴人主張本於占有之法律關請求回復系爭水道之通水原狀，非主張過水權，
      且原有既成渠道之歷史事實，自其現存殘跡當可證明之。原審勘驗認被上訴人
      新近另闢之新排水溝的水流得被引導流入上訴人之承租地，實與事實相違，概
      上訴人之承租地遠高前面及西面週邊土地，如原審所言，則於該新排水溝之水
      流流入上訴人之承租地之前，其四週土地已然被此流水所淹沒，是原審之勘驗
      結果以顯與事實相違。綜上所述，原審顯具違反民事訴訟法第二百七十八條第
      一、二項規定之情事，以及有真正事實應調查而未調查之可議。
三、證據：除援用原審所提證據方法外，補提照片八張，並聲請訊問
      證人胡國忠及趙明義，以及聲請勘驗現場與囑託國立成功大學鑑定。
乙、被上訴人方面：
    被上訴人未於言詞辯論期日到場，據其於準備程序期日到場陳述陳稱：
一、聲明：求為判決如主文所示。
二、陳述：除與原審判決書所載相同者，茲予引用外，補稱：伊於約二十七、八年前
    開闢系爭水道以供排水之用。於三年前因七九地號土地墊高，為避免伊的田地再
    次淹水，伊乃將系爭水道堵塞並沿通安路另闢新排水溝，而新水溝之水流確實不
    會流入上訴人的田地。
三、證據：援用原審所提證據方法。
    理      由
一、被上訴人經合法通知，未於言詞辯論期日到場，經核無民事訴訟法第三百八十六
    條各款所列情形，爰依上訴人聲請，准由其一造辯論而為判決。
二、本件上訴人起訴主張：上訴人向萬巒鄉公承租坐落萬巒鄉○○段八九地號（萬巒
    鄉公所就公有地出租所自編地號）之河川公地（下稱系爭土地），其南側即七九
    地號與八○地號二筆土地之地界上原存有如附圖所示原有既成灌溉水道（下稱系
    爭水道）。系爭水道原供上訴人引導上游流水灌溉種作之用，乃歷經數十年之既
    有水道，詎被上訴人竟於八十六年間私擅將系爭水道堵塞，致系爭土地將無水可
    供灌溉，上訴人爰依民法第九百四十三條、第九百六十二條規定，訴請被上訴人
    應將系爭水道上填塞阻絕物全部予以挖掘排除，回復原狀等語；被上訴人則以伊
    於約二十七、八年前開闢系爭水道以供排水之用，而系爭水道所承接之上游鰻魚
    池廢水確實得流入系爭土地。嗣因七九地號土地墊高，為避免伊的田地再次淹水
    ，伊乃於大約三年前將系爭水道堵塞，並沿通安路另闢新排水溝，而新排水溝之
    水流確實無法流入系爭土地等語，資為抗辯。
三、按由高地自然流至之水，低地所有人不得妨阻；由高地自然流至之水，而為低地
    所必需者，高地所有人縱因其土地之必要，不得妨堵其全部，民法第七百七十五
    條固然定有明文。然其適用範圍仍以「由高地自然流至之水」為限，最高法院著
    有四十四年台上字第四九○判例亦謂：「水圳之水係由人工開設導入者，與民法
    第七百七十五條所謂由高地自然流至之水有別。被上訴人所有甲號耕地就令如今
    上訴人所稱，其地勢較上訴人耕作之乙號耕地為高，上訴人仍不得援用民法第七
    百七十五條之規定，謂被上訴人應負不得妨阻其由水圳引水之義務。」經查系爭
    水道之水流乃源自上游鰻魚池之廢水乙節，已為兩造於原審所同陳（見八十八年
    一月十一日勘驗筆錄），是系爭水道之水流非屬「由高地自然流至之水」，本件
    自無適用前揭規定之餘地。
四、又按占有人，其占有被侵奪者，得請求返還其占有物，占有被妨害者，得請求除
    去其妨害，占有有被妨害之虞者，得請求防止其妨害，民法第九百六十二條固然
    定有明文。惟按所謂占有人，必就其占有物有事實上之管領力，否則即時對占有
    物有合法之權源，亦不得本於占有主張權利，最高法院著有六十四台上字第二○
    二六號判例可資參照。而所謂「就占有物有事實上之管領力」，必須是對於該物
    已有確定且繼續性的支配關係，包括空間上即場所的結合及時間上的繼續，始得
    當之。上訴人既主張本於占有之法律關請求回復系爭水道之通水原狀，是上訴人
    就系爭水道是否具事實上之管領力，厥為本件判斷之前提事實，經查：
    （一）證人趙明義於本院沈理時證稱：「在民國四十年時，七九及八○號土地就
          有一條排水溝，在去年被堵起來。」（見八十八年七月九日勘驗筆錄）
    （二）兩造於原審同稱：「我們水溝的水是由鰻魚池流下來，而非農田水利會灌
          溉用水。」（見八十八年一月十一日勘驗筆錄）
    （三）上訴人於本院審理時陳稱：「原來之灌溉用水來自於如附圖之鰻魚池，約
          二十多年前就有了。原有之水溝是沿著七九及八○號土地之間流至我的土
          地，於八十六年十二月被上訴人將水道更改．．．」（見八十八年七月九
          日勘驗筆錄）
    （四）足認系爭水道之水流乃源自上游鰻魚池之廢水，而被上訴人辯稱系爭水道
          係供排水之用的排水溝乙節，較為可採。縱然上訴人為圖一己之便引系爭
          水道之水流而為灌溉，仍無法以此遽認系爭水道係專供上訴人灌溉之用的
          引水、灌溉水道，亦難認上訴人就系爭水道具事實上之管領力。本件上訴
          人就系爭水道既不具事實上之管領力，則其自非系爭水道的占有人。
五、從而，上訴人主張本於占有人之地位行使民法第九百六十二條所定權利，於法尚
    有未合，不應准許，其假執行之聲請亦失所附麗，應併予駁回。是原審判決上訴
    人敗訴之判決，並駁回其假執行之聲請，於法並無不合，上訴意旨指摘原判決不
    當，求予廢棄改判，為無理由，應予駁回。
據上論結，本件上訴為有理由，依民事訴訟法第四百三十六條之一第三項、第四百四
十九條第二項、第一項、第三百八十五條第一項前段、第七十八條，判決如主文。
中      華      民      國    八十九    年      八      月    二十四    日
                                    臺灣屏東地方法院民事第二庭
~B審判長法官  洪有川
~B法      官  王致傑
~B法      官  賴秀雯
右為正本係照原本作成。
本判決不得上訴。
~B法院書記官  滕一珍
中      華      民      國    八十九     年      八     月    二十四    日


司法院資訊處製作；財團法人民間司法改革基金會備份。
